【裁判字號】    90,訴,2037
【裁判日期】    920521
【裁判案由】    發明專利申請
【裁判全文】
臺北高等行政法院判決                             九十年度訴字第二○三七號
                              .
    原      告  美商‧惠普公司（HEWLETT-PACKARD COMPANY）
                              .
                              .
    代  表  人  甲○○ ○○ .
    訴訟代理人  劉法正律師
    複代  理人  楊祺雄律師
                丁○○
    被      告  經濟部智慧財產局
    代  表  人  蔡練生（局長）
    訴訟代理人  丙○○
                乙○○
右當事人間因發明專利申請事件，原告不服經濟部中華民國九十年一月三日經（九○
）訴字第八九○九○一五八號訴願決定，提起行政訴訟，本院判決如左：
    主  文
訴願決定及原處分均撤銷。
原告其餘之訴駁回。
訴訟費用由被告負擔三分之二，餘由原告負擔。
    事  實
一、事實概要：原告於民國八十七年八月三日以「使用顫動列印模式改善噴墨列印品
    質之方法及裝置」向被告（原經濟部中央標準局，八十八年一月二十六日改制為
    經濟部智慧財產局）申請發明專利，經被告編為第00000000號予以審查
    ，不予專利。原告不服，申請再審查，嗣修正申請專利範圍並更正發明專利名稱
    為「使用顫動列印模式改善噴墨列印品質之方法」，案經被告於八十九年六月八
    日以（八九）智專三（三）○五○五五字第○八九八七○○○九三一號專利再審
    查核駁審定書為仍應不予專利之處分。原告仍不服，提起訴願，遭決定駁回，遂
    提起行政訴訟。
二、兩造聲明：
    (一)原告聲明：
      1.請求撤銷原處分及訴願決定。
      2.被告應為核准專利之處分。
      3.訴訟費用由被告負擔。
    (二)被告聲明：請求駁回原告之訴。訴訟費用由原告負擔。
三、兩造之爭點：系爭案是否具有新穎性及進步性而應准予專利？
    (一)原告主張：
      (1)查訴願法之立法宗旨係為使人民於因中央或地方機關違法或不當之行政處分
        ，致其權利或利益遭受損害時，可有一救濟途徑以求匡正。因此，訴願決定
        機關在判定本案之過程中是否有行政缺失，應基於公平原則，給予原告澄清
        之機會，俾以釐清本案之所有重要關鍵。惟訴願決定機關全然未作如此之處
        置，反附會被告之核駁意見，其於此種情狀下所為之訴願決定，實難稱允適
        。
      (2)被告核駁本案之理由為：「引證各案於列印掃描時產生位移變化，其結果與
        本案之時間軸顫動相同，而位置移動係由速度與時間之乘積而得，屬相同之
        技術原理之簡單變化改變，為熟習該項技術者可輕易完成」，被告並引用Ｕ
        ＳＰ0000000號（下稱引證案一）及ＥＰ0000000Ａ二號（下
        稱引證案二）作為本案「不具進步性」之核駁依據。惟查，該核駁理由顯有
        不當之處，茲臚陳被告審定理由不當處如次：
        被告對於本案之技術特徵並無充分瞭解：
          Ａ、如本案說明書所述，本案之技術特徵主要在於將顫動列印模式引入噴
              墨列印技術中，即以時間軸之高頻振動為列印媒體之Ｘ軸，以列印媒
              體前進之方向為Ｙ軸，以墨滴噴在列印媒體的方向為Ｚ軸，利用時間
              之高頻振動之Ｘ軸與列印媒體前進方向之Ｙ軸之控制模式，來進行高
              品質列印，達成循環性列印誤差減至最少之功效，而改善列印品質。
          Ｂ、但被告顯然對於何為時間軸之顫動未詳加瞭解，即率指「引證案於列
              印掃描時產生位移之變化，其結果與時間軸之顫動相同」，將位移之
              變化與時間軸之顫動相提並論，蓋列印掃描時所生之位移變化為印表
              機為達成列印所必需進行之基本處理方式，若無位移變化，印表機何
              能達成列印媒體上之橫向列印效果？以該列印技術上之基本概念核駁
              本案之精良改進，復指本案「不具進步性」，在在皆顯示被告對於本
              案之整體技術特徵並不瞭解。
        本案相對於該等引證案實具有可專利性：
          Ａ、倘被告給予本案之再審查核駁理由先行通知書中所述：第一引證案所
              揭示者為一種隨機改變噴墨點垂直位置之噴墨裝置，其於每一次掃描
              時可在掃描線之上下位置隨機的噴上墨點‧‧‧，與本案所揭示之橫
              向顫動控制模式顯有不同。
          Ｂ、又如被告於本案之再審查核駁理由先行通知書中所述：引證案二所揭
              示者為一種隨機噴墨之裝置‧‧‧，與本案所揭示之橫向顫動控制模
              式亦不相同。
          Ｃ、再如本案於八十八年十月四日呈送被告之申復理由書中所述，本案之
              美國對應案已獲准為美國專利第0000000號，而引證案一、二
              均曾於該美國對應案之審查期間經美國專利局列舉為前案。後經美國
              專利局審查、比較，不認為該等兩個引證案之內容足以教示和暗示本
              案發明之技術思想，而給予核准美國專利之肯定。雖訴願決定機關於
              訴願決定書中指出：「各國專利法制與審查基準未盡一致，且我國專
              利法採屬地主義，尚難引已在他國核准專利執為有利於己之論據」，
              惟識者皆知，世界各國對於專利之實體要件之要求並無二致，所不同
              者容或在於形式要件上依各國規定之不同而略有差異，而美國專利審
              查制度向來亦係我國專利法援引參考之對象，因此我國專利法雖係採
              屬地主義，但在他國所獲准之專利仍應有一定程度之參考價值，原訴
              願決定機關未敘明兩地專利法制與審查基準在本件判斷上有如何「未
              盡一致」處，概予抹煞，應有未洽。
          Ｄ、綜前所述，可知被告一方面認同本案與該等引證案之操作模式並不相
              同，另一方面卻錯誤且主觀地把本案之時間顫動比擬為列印掃描時產
              生位移之變化，而認為本發明為熟於此技術者可輕易完成，此等認定
              理由顯有矛盾，其對本案之審定顯有嚴重疏失，影響原告之權益至鉅
              。
      (3)被告於答辯書之理由中指稱：「‧‧‧無論為位移顫振如再審查引證案ＵＳ
        Ｐ五七五七三○（應指0000000）或ＥＰ0000000Ａ二或如本
        案之噴墨時間顫振皆屬噴墨位置之顫振，於控制實務上屬相同之控制方法，
        故起訴無理由」等語，再次證明被告對於本案之主要技術特徵並不明瞭，實
        有違其作為專利審查專責機關所應善盡之專業職守。詳言之，本案之技術特
        徵之一在於將顫動列印模式引入噴墨列印技術中，即以時間軸之高頻振動為
        列印媒體之Ｘ軸，以列印媒體前進之方向為Ｙ軸，以墨滴噴在列印媒體之方
        向為Ｚ軸，利用時間之高頻振動之Ｘ軸與列印媒體前進方向之Ｙ軸之控制模
        式，進行高品質列印已達成將循環性列印誤差減至最少之功效，進而改善列
        印品質。原告擬再次說明者為，列印掃瞄所生之位移變化為印表機為達成列
        印所必須進行之基本處理方式，若無位移變化，印表機何能達成列印媒體上
        之橫向列印效果？
      (4)被告於答辯書之理由中指稱：「‧‧‧習知列印中可由使用者自行選擇直印
        （portrait）或橫印（landscape）方式，而噴墨顫振方向並不屬關鍵，反
        之本案之顫動方法以消除循環性誤差，係屬習知技術可證本案不具進步性，
        且查本案隨機選擇顫動變址之隨機數產生器（Random Number Generator ）
        是否具體可行，或亦會產生另一種循環性誤差實不得而知，故起訴無理由」
        等語，尤屬無稽。詳言之，使用者所選擇之直印（portrait）或橫印（
        landscape）方式與本案之噴墨顫振方式並不相關，被告之此等答辯理由足
        證被告不僅對於本案之技術內容不甚瞭解，甚而對列印技術領域之一般常識
        恐亦有欠缺。此外，原告對於作為一國之專利審查專責機關之被告竟於答辯
        理由書中以「本案隨機選擇顫動變址之隨機數產生器（Random Number
        Generator）是否具體可行，或亦會產生另一種循環性誤差實不得而知，故
        起訴無理由」作為答辯理由感到不可思議。即被告既未證明亦不確定「本案
        隨機數產生器為不可行，且必然產生另一種循環性誤差」，便否定本案之功
        效，實有失其審查職責。
      (5)按凡熟於專利實務者皆明瞭，在專利審查實務上，對專利說明書之揭露充分
        性之要求僅須達到可使熟於此技者由專利說明書明瞭該項發明之技術思想特
        徵並可根據專利說明書所揭露之內容實施該項發明之程度即足。而原告深信
        熟於此技者於閱讀本案專利說明書後定可依據說明書所載內容實施本案發明
        ，此點可由本案於美國申請專利之對應專利案已於向以專利審查嚴謹著稱之
        美國獲准專利得到證明。
      (6)為利於鈞院易於明瞭本件系爭案即第0000000號「使用顫動列印模式
        改善列印品質之方法」發明專利申請案，與引證案一、二間，包括欲解決之
        習知技術課題、解決該習知技術課題之方法，及實際運用之技術手段等諸多
        本質及實施上之差異，如下表所示：
  ┌─┬──────────┬──────────┬──────────┐
  │  │   系  爭  案       │  引  證  案  一    │  引  證  案  二    │
  │欲├──────────┼──────────┼──────────┤
  │解│ 由硬體容許公差、   │由墨水之表面張力    │於多次列印過程中    │
  │決│ 印表機震動、驅動   │等特性造成噴出墨    │各相鄰資訊區未重    │
  │之│ 齒輪及皮帶齒形波   │點之中央密度較週    │疊，而於其間產生    │
  │習│ 紋作用及類似成因   │緣高，致使各印出    │線狀或帶狀之間隙    │
  │知│ ，造成如其圖4A白   │線條邊緣部分形成    │。                  │
  │技│ 點部分所示規律而   │如其圖5A所示之淡    │                    │
  │術│ 肉眼可見之列印誤   │色溝條39。          │                    │
  │課│ 差。               │                    │                    │
  │題│                    │                    │                    │
  └─┴──────────┴──────────┴──────────┘
  ┌─┬──────────┬──────────┬──────────┐
  │解│   系  爭  案       │  引  證  案  一    │ 引  證  案  二     │
  │決├──────────┼──────────┼──────────┤
  │習│ 於噴墨頭掠過列印   │如其圖5B、5C所示    │以隨機選取方式將    │
  │知│ 媒體時，各墨點係   │，相對噴墨點前進    │一影像分二次以上    │
  │技│ 以不同之選擇時間   │之各直線A、B、C     │印出，第一次印出    │
  │術│ 噴出，使各墨點產   │上，使各墨點實際    │其中若干影像點，    │
  │課│ 生小於一點寬度之   │噴出路徑沿垂直上    │第二次則印出其餘    │
  │題│ 偏移量。           │下方向改變，以消    │影像點，而經二次    │
  │之│                    │除各直線邊緣之淡    │列印形成完整之影    │
  │方│                    │色溝條39。          │像。                │
  │式│                    │                    │                    │
  └─┴──────────┴──────────┴──────────┘
  ┌─┬──────────┬──────────┬──────────┐
  │  │   系  爭  案       │   引 證  案  一    │  引  證  案  二    │
  ├─┼──────────┼──────────┼──────────┤
  │實│ 如其圖2所示，藉    │如其圖7所示，先     │ 如其圖1、2所示，   │
  │際│ 一控制器將一時間   │以充電裝置56配合    │ 將二次列印之影像   │
  │運│ 偏移量加至已知之   │充電電極54，使自    │ 點藉隨機遮罩緩衝   │
  │用│ 墨點噴出時間，使   │噴嘴46噴出之墨滴    │ 區70內兩互補之遮   │
  │之│ 每一墨點實際噴出   │帶電，再藉偏位電    │ 罩，經二次列印形   │
  │技│ 之時間不同而產生   │壓源裝置62配合偏    │ 成完整之影像。     │
  │術│ 小於一點寬度之偏   │位板60產生之電場    │                    │
  │手│ 移量。             │，使通過而帶電之    │                    │
  │段│                    │墨滴偏位。          │                    │
  └─┴──────────┴──────────┴──────────┘
      (7)針對被告於九十一年二月八日補充答辯書理由欄第一項所述，其既自承引證
        一「其手段係以電場對墨滴產生不同之側向加速度，使墨滴偏離直線行進軌
        道，該電場之大小以隨機為之」，而顯與本案藉一控制器將一時間偏移量加
        至已知之墨點噴出時間之技術手段截然不同，然其後又將上述兩案顯著差異
        以所謂「但觀本案之主要目的及方法皆同於引證一，即『顫動』等同於『隨
        機變化』」等予以簡化，其前後之說實難昭折服。以引證一之發明人為例，
        其應屬熟習噴墨印表機控制領域之專業人士，對此被告當亦無爭執；然既依
        被告所稱引證一與本案主要目的及方法皆屬相同，何以引證一說明書通篇未
        揭示其方法亦可藉改變噴墨時間而輕易達成？更遑論述及自其以電場對墨滴
        產生不同側向加速度之技術手段推至本案以控制器將時間偏移量加至墨點噴
        出時間之技術手段。
      (8)至於被告於該補充答辯理由欄又稱本案「專利範圍應屬過大」云云，則尤令
        原告難以理解。被告本於其專利審查機關職責，於審查本案過程既認定有專
        利範圍過廣情事，即理應要求本案申請人適當修正限縮申請專利範圍使其合
        理，而非如本案實際審查過程未予本案申請人任何修正機會即逕予核駁，故
        亦不符誠信原則而使人民無所適從。
      (9)再者，被告前於九十一年一月二十二日準備庭中亦自承本案技術至少可獲我
        國新型專利保護，然查本案請求標的之「方法」，限於我國專利法之規定僅
        得申請發明專利，而無法以新型專利之態樣為之。易言之，姑且不論本案技
        術水準實質如何，被告既肯定本案至少可獲我國專利法新型專利保護，然同
        時又以同法將本案排除於新型專利申請適格態樣之外，且於本案依法申請發
        明專利同時又予率斷核駁，則依被告該等矛盾相違之行事，原告於改善噴墨
        列表機列印品質所為實質貢獻之相對權利究竟何從救濟？此顯與我國專利法
        第一條「為鼓勵、保護、利用發明與創作，以促進產業發展，特制訂本法」
        之立法宗旨相牴觸，故被告原對本案不予專利之處分自當撤銷，以維原告之
        創作利益。
      (10)為釐清引證一、二之真實技術內容，請將本件移送行政院與司法院指定之鑑
        定機構提供公正且確實之技術意見。
      11.原處分所載本案不予專利之理由，未事前通知原告，有違專利法第四十條「
        再審查認有不予專利之情事時，在審定前先通知申請人」之規定。按再審查
        所載不予專利之事由，如未在審定前通知申請人，使申請人有機會申覆、答
        辯或修改，即非適法之處分（台北高等行政法院九十一年度訴字第二四五號
        判決參照）。本案原處分所載本案不予專利之主要理由，即「‧‧‧惟查核
        駁通知書引證各案於列印掃瞄時產生位移之變化，其結果與本案時間軸之顫
        動相同，而位置移動係由速度與時間之乘積而得」，並未見於其再審查核駁
        先行通知書中，致原告就被告所持本案與各引證案係運用相同物理法則之見
        解，無從依專利法第四十條之規定有提出申覆及答辯之機會，被告以此突襲
        性之新理由所為之核駁處分，應有違前述專利法之規定。
      12.原處分及訴願決定誤解發明之定義，致其認事與被告自訂之審查基準相違。
        被告於其自定之「專利審查基準」第一篇第一章第一節「發明之定義」中記
        載：「依專利法第十九條規定『稱發明者，謂利用自然法則之技術思想之高
        度創作』之意旨，可定義發明係利用自然法則所產生的技術思想，表現在物
        或方法或物的用途上者。‧‧‧上述『方法發明』之方法，係指為產生具體
        且非抽象的結果，所施予之一系列的動作、過程、操作或步驟而言。」因此
        ，就本案所請方法而言，無違「自然法則」為發明成立之前提，而技術思想
        則指為產生具體且非抽象的結果─即墨滴各點以小於一點寬度位移，從而消
        散循環性誤差─所實施之「步驟」，亦即「在列印下之掃瞄時‧‧‧於每一
        掃瞄中引進墨滴射出之時間之變化‧‧‧」（參見八十八年十月修正之申請
        專利範圍第１項）。惟查原處分及訴願決定完全悖逆前揭基準，僅以本案及
        各引證案（註：被告於九十二年三月十九日發文之行政訴訟答辯書及同年三
        月二十五日之準備程序中，對於引證二並非本案之有效證據的事實已無爭執
        ，故以下所稱證據係指引證一）皆獲得「位移量∥速度×時間」的「結果」
        ，即率爾認定本案與引證案屬「相同技術原理」之簡單變化改良。然而，「
        距離∥速度×時間」屬「自然法則」中之一亙古不變的「物理定律」，任何
        物，無論主動或被動地移位，均在執行此一物理定律。易言之，即使在世界
        上第一部自動列印裝置出現以前，人工印刷的動作亦符合該物理定律，舉例
        而言，無論是人工移動刷子，或人工移動印刷媒體（例如紙張），刷子和紙
        張都產生「位移量∥速度×時間」的「結果」，而如何「移動刷子」或「移
        動印刷媒體」才是前揭專利審查基準所稱「為產生具體且非抽象的結果，所
        施予之一系列的動作、過程、操作或步驟」。綜前所述可知，原處分及訴願
        決定倒果為因，不以本案所請方法的技術內容，反以本案方法可獲得「位移
        的結果」做為審查對象，其對發明定義，乃致於專利審查之認知，顯與專利
        審查基準相違。
      13.原處分所為本案不予專利之理由倒因為果，語焉不詳，且未對原告曾主張有
        利於己之證據資料加以斟酌論斷，有違行政程序法第五條、第九條之規定。
        按原處分所為不予專利之理由空泛，或未對申請人曾主張有利於己之證據資
        料加以斟酌論斷，即非適法之行政處分 (前引台北高等行政法院九十一年度
        訴字第二四五號判決參照)。原告於申復理由書中已詳細敘明本案所請之「
        一種電腦化方法」的特徵係於具有多個墨滴射出噴嘴的列印頭進行掃瞄時，
        「於每一掃瞄中引進『墨滴射出之時間』之變化」，並澄清引證案並未揭露
        「於時間軸之顫動」的技術思想。對此，原處分僅倒果為因地以「引證各案
        於列印掃瞄時產生位移之變化，其結果與本案之時間軸之顫動相同，而位置
        移動係由速度與時間之乘積而得」做為其處分理由，既未具體指明引證案之
        技術內容為何？如何改變墨滴的速度抑或時間？或者更具體地說，引證一「
        改變墨滴的飛行路徑」在何種理論基礎與邏輯推理上，與本案之「時間軸之
        顫動」有等號關係？對於原告所為本案與引證案在「執行方式及所欲解決之
        誤差型態不同」的主張亦未曾加以斟酌，明顯有違行政程序法第五條、第九
        條之規定。
      14.原處分及訴願決定所認定本案不予專利之事實與其所憑之證據資料不合。按
        距離∥速度×時間中所稱之「速度」係指「行進速度」，「時間」則指「行
        進持續時間」。舉凡「列印裝置」無不同時進行著列印媒體（就本案而言為
        「紙張」，就引證一而言則為「大型看板」）與噴墨頭的移動，二者在相同
        時間範圍內，各依被設定的移動速度在互相垂直的方向行進，並產生各自的
        位移量，就此部分而言，「距離∥速度×時間」的物理定律適用於所有的列
        印裝置。然而本案之技術手段，亦即「時間軸的顫動」所改變的是「墨滴射
        出之時間」（發明思想），亦即以電腦化方法隨機插入時間軸的變化（技術
        手段）（具體例如說明書第十二頁二段之公式所示），使墨滴或者提早或者
        延遲被射出，墨滴的飛行時間則未改變。至於引證一則是在說明書第一頁的
        摘要即開宗明義指明其發明思想係「使墨滴的飛行路徑垂直地被隨機化」，
        而其具體的技術手段如說明書及FIG. 6所示，係在噴嘴46與看板12之間裝設
        充電裝置56使充電電極54對墨滴充以靜電，使其通過偏轉板60及偏轉電源裝
        置62時受到偏轉，造成原本應呈「水平的飛行路徑52」產生如FIG. 6A所示
        之一個「ALPHA」角度的偏轉，形成「隨機的飛行路徑」。綜上所述可知，
        本案與引證案之發明思想與技術手段並不相同，原處分及訴願決定未以此等
        事實做為處分依據，反因本案未違反專利法第十九條規定而為不予專利之處
        分，除有認定事實不依證據之違法外，其適用法規亦明顯有誤。另有關原處
        分及訴願決定所認定之事實，與其所依憑之證據資料不合一節，原告已於九
        十一年二月二十五日、五月一日及九十二年三月二十日之聲請調查證據狀中
        詳述，並於準備程序中詳細敘明。雖被告就原告此部分之主張，未為任何具
        體之反駁，但為證明原告所述真實，仍請  鈞院准將原告聲請調查證據狀所
        載爭點送請專家鑑定，以臻翔實。
      15.原處分所為本案不予專利之處分，有違論理法則及經驗法則。按原處分所為
        本案不予專利之處分，無非係認引證案與本案均利用「位移量∥速度×時間
        」之物理定律，且引證一亦屬「墨滴之位移顫動」。倘其所言合理，則所有
        列印操作都同時進行著噴墨頭及列印媒體的移動，因此所有的列印方法都只
        是「相同之技術原理之簡單變化改良，為熟習該項技術者可輕易完成」，則
        引證一如何通過審查而獲准專利？中華民國在引證一公告日後，何以仍然核
        准與「列印方法」相關的專利不下二十件，其中申請日為八十九年十月四日
        之發明專利申請第00000000號「噴墨輸出控制方法」，在其申請專
        利範圍第一項中明確指出所請方法包括：「（Ａ）設定並儲存該步進馬達在
        各該些速度模式下‧‧‧；（Ｂ）該噴墨頭依據該些時脈設定值，來決定發
        出噴墨訊號的間隔時間‧‧‧」。另申請日為九十年二月二十七日之第00
        000000號「改善列印品質的裝置與方法」中，其申請專利範圍第十項
        所請列印方法方法包含：「‧‧‧對參考時序偏移一隨機量以產生一驅動時
        序‧‧‧藉由偏移該參考時序，可打散列印時所造成圖像的週期性不均勻現
        象。」；如果以原處分之論理方式，該二案所請方法亦均涉及速度與時間，
        等同利用「位移量∥速度×時間」之物理定律，則何以能夠獲准專利？尤其
        附件五所示發明申請案與本案僅是技術用語的表達方式有別，實則都是讓列
        印時間產生偏移，則何以後申請者可以准專利，而本案申請日早於該案近二
        年半反遭處分不予專利？此外，本案若真完全不具可專利性，則美國專利局
        又何能核准本案專利？公認檢索品質世界最優良之歐洲專利局在本案之「調
        查報告」中又何以未列出被認為與本案有重要相關性的文獻？凡此種種，益
        證被告單以「位移量∥速度×時間」的物理定律為核駁本案之依據，實經不
        起世界共通的專利審查實務，甚至一般論理法則及經驗法則之考驗。
      16.本案八十八年十月修正之申請專利範圍第一項已清楚表達所請為「一種電腦
        化方法」，其包含之步驟則載有「於每一掃瞄中引進墨滴射出之時間之變化
        」以及「各點以小於一點寬度而位移」等引證案所不曾教示之技術內容，且
        說明書第十頁至第十四頁及相關圖式亦提供具體的實施方式，而第四圖亦證
        實透過本案之電腦化方法，可以將易為眼睛所察覺之循環性誤差打亂而達成
        發明目的。本案所運用之發明思想、具體的技術手段及所解決之技術課題在
        在與引證案不同，確實具足專利要件，本件原處分及訴願決定違法情節至明
        ，敬請鑑察，迅賜為判決如訴之聲明，無任感禱。
    (二)被告主張：
      (1)原告起訴理由略稱承審委員對本案未充分了解，且本案係以時間軸之高頻振
        動為列印媒體之Ｘ軸，以列印媒體之方向為Ｙ軸，以墨滴噴在列印媒體之方
        向為Ｚ軸，利用Ｘ軸與Ｙ軸之控制模式來進行高品質列印；位移之變化與時
        間軸之顫動不應相提並論云云。惟查印表機之應用領域中位移係屬時間之函
        數，即位移為印表機移動速度與時間之乘積，故噴墨之時間於時間軸之變化
        其實質為噴墨位置於位移Ｘ軸之變化；故無論為位移顫振如再審查引證案Ｕ
        ＳＰ五七五七三○號或ＥＰ0000000Ａ二號或如本案之噴墨時間顫振
        皆屬噴墨位置之顫振，於控制之實務上屬相同之控制方法，故起訴無理由。
      (2)原告起訴理由略稱本案應具可專利性，引證案一、二之隨機改變噴墨點垂直
        位置不同於本案之橫向顫動控制云云。惟查於習知列印中可由使用者自行選
        擇直印（portrait）或橫印（landscape）方式，而噴墨顫振方向並不屬關
        鍵，反之本案之顫動方法以消除循環性誤差，係屬習知技術，可證本案不具
        進步性。且查本案隨機選擇顫動變址之隨機數產生器（Random Number
        Generator）是否具體可行，或亦會產生另一種循環性誤差實不得而知，故
        起訴無理由。
      (3)本案是一種「使用顫動列印模式改善噴墨列印品質之方法及裝置」。查引證
        一為美國專利ＵＳＰ0000000號之「隨機變化墨滴位置之噴墨列印方
        法」（Ink Jet Printing Randomizing Droplet Placement Apparatus），
        其係利用賦予墨滴電荷（54），並於墨滴噴向紙張的路徑上設有墨滴偏向的
        偏壓板（62），經由隨機電路（63）對偏壓板（62）造成隨機之電壓變化，
        該隨機之電壓變化會造成墨滴之飛行軌道變化，而使墨滴於紙張上產生位移
        的隨機顫動變化；該案列舉如其說明圖式５Ｃ之結果會使得線條Ｃ於掃瞄列
        印的過程中，因顫動而造成墨滴上下的隨機位移，而該案之墨滴隨機顫動的
        位移量，係由墨滴之飛行偏向速度與飛行時間相乘而得；其主要目的係消除
        列印所產生之週期性誤差或規律性誤差；但觀本案之主要目的及方法皆同於
        引證案一，即「顫動」等同於「隨機變化」；而本案之手段為改變噴墨時間
        。引證二為ＥＰ0000000Ａ二專利，其主要包含一隨機之導通（ON）
        緩衝記憶遮罩（random mask buffer），其係與列印資料記憶體（Swath
        buffer），以AND的邏輯產生列印資料，即兩者之資料皆需為（ON）始可列
        印，故可隨機的產生資料的列印效果，以消除墨滴乾燥的時間所形成的帶狀
        影像缺陷（Banding Image Defect）或棋盤狀圖案（Checkerboard Pattern
        ）。本案核駁理由主要係將申請案之技術內容與引證一案之技術內容進行比
        較，兩者皆屬墨滴之位移顫動，屬相同之技術原理之簡單變化改良，為熟習
        該項技術者可輕易完成，不具進步性。
      (4)本案申請專利範圍第一項所述方法係以「墨滴射出之時間之變化」為其專利
        保護重點，然位置係為速度與時間的乘積（嚴格而言應為速度對時間之積分
        ），以改變噴墨時間之手段來改變墨滴位置，實屬熟習基本物理技術者可輕
        易思及或完成者，其專利範圍應屬過大，且其主要目的及方法既屬習知，實
        難謂具進步性。
    理  由
一、本件系爭第00000000號「使用顫動列印模式改善噴墨列印品質之方法」
    發明專利申請案，其係使用顫動列印模式改善噴墨列印品質之方法，其步驟為在
    該列印頭之掃描時，其中多個墨滴係在該掃描之預定部分中呈點矩陣行和列地射
    出，於每一掃描中引進墨滴射出時間之變化之可供選擇方式，使各點以小於一點
    寬度位移。被告以：由本案再審查核駁理由先行通知書所引證之美國第0000
    000號專利案（引證一）及歐洲專利局第0000000Ａ二號專利案（引證
    二），於列印掃描時產生位移之變化，其結果與本案之時間軸之顫動相同，而位
    置移動係由速度與時間之乘積而得，乃屬相同之技術原理之簡單變化改良，為熟
    習該項技術者可輕易完成，不具進步性，而為不予專利之處分。原告不服，提起
    訴願，訴願機關經濟部亦認：本案所採取的是數位控制，其時間軸之顫動為
    discrete而非連續，，故顫動實則為狀態變數之不同時序上的變化，其所顯示的
    物理量為位移之變化，已為引證一、二所揭示，是本案為習用技術之簡單轉用，
    為熟習該項技術者可輕易完成，不具發明進步性云云，而駁回其訴願，固非無見
    。
二、惟查：
    (一)原處分及訴願決定均謂：引證各案於列印掃瞄時產生位移之變化，其結果與本
      案之時間軸之顫動相同，而位移∥速度×時間，本案屬相同之技術原理之簡單
      變化改良，為熟習該項技術者可輕易完成，不具進步性云云。然引證一、二之
      實際技術手段、內容為何，原處分及訴願決定，均未敘述，僅簡單稱之已揭示
      位移之變化，未免空泛。經本院命被告補正，其陳述如次：
      (1)引證一係利用賦予墨滴電荷（54），並於墨滴噴向紙張的路徑上設有墨滴偏
        向的偏壓板（62），經由隨機電路（63）對偏壓板（62）造成隨機之電壓變
        化，該隨機之電壓變化會造成「墨滴之飛行軌道變化」，而使墨滴於紙張上
        產生位移的隨機顫動變化；該案列舉如其說明圖式５Ｃ之結果會使得線條Ｃ
        於掃瞄列印的過程中，因顫動而造成墨滴上下的隨機位移。
      (2)引證二主要包含一隨機之導通（ON）緩衝記憶遮罩（random mask buffer）
        ，其係與列印資料記憶體（Swath buffer），以AND的邏輯產生列印資料，
        即兩者之資料皆需為（ON）始可列印，故可隨機的產生資料的列印效果，以
        消除墨滴乾燥的時間所形成的帶狀影像缺陷（Banding Image Defect）或棋
        盤狀圖案（Checkerboard Pattern ）。
      (3)因被告已就引證一、二之專利內容詳陳如上，原告對之亦不爭執，故原告原
        請求將本件移送行政院與司法院指定之鑑定機構提供技術意見，已無必要，
        附此敘明。
    (二)本案係一種電腦化方法，其包含之步驟為：在該列印頭之掃瞄時，其中多個墨
      滴係在該掃瞄之預定部分中呈點矩陣行和列地射出，於每一該掃瞄中引進墨滴
      之「射出之時間變化」之可供選擇方式，因此各點係以小於一點寬度位移。該
      引進射出之時間之變化之可供選擇方式另包含之步驟為：‧‧‧。（見八十八
      年十月修正之申請專利範圍第一項及第二項）
      (1)本案與引證一比較，本案係控制「墨滴射出時間」，以達到位移之變化；引
        證一則係控制「墨滴之飛行軌道變化」，以達到位移之變化；二者之目的雖
        相同，但技術手段並不同。
      (2)引證二則係利用「遮罩」之原理，分兩次列印形成完整之影像；此與位移變
        化之概念，並無直接關連，更遑論技術內容與本案完全不同。原告於九十二
        年三月十九日所具補充答辯書，亦自承「本案核駁理由主要係將申請案之技
        術內容與引證一案之技術內容進行比較。」
    (三)基上說明，引證一確已揭示「位移變化」，惟位移變化僅為目的，如何「使」
      位移變化，始為本案之爭點。正如原處分所指「位置移動係由速度與時間之乘
      積而得」之物理定律，由改變時間或改變速度，皆能使位置移動，位移並非引
      證一之專利。是本案以改變墨滴射出時間，使各墨點產生小於一點寬度之偏移
      量（位移變化），正是利用前揭「自然法則」之技術思想之高度創作，已符合
      專利法第十九條所稱之發明。原處分及訴願決定竟謂本案屬前揭相同之技術原
      理之簡單變化改良，為熟習該項技術者可輕易完成云云，實嫌率斷。原告起訴
      意旨，就此執以指摘，為有理由，爰將原處分及訴願決定一併予以撤銷，由被
      告依本院之前揭法律見解，重為適法之審定。又本件原據以核駁之引證一、二
      ，雖不具證據力，惟是否尚有其他核駁之原因，仍有待被告重行審定，是原告
      訴之聲明第二項請求逕命被告為核准專利之處分，尚難准許，原告此部分之訴
      ，為無理由，應予駁回。
丙、據上論結，本件原告之訴為一部有理由，一部無理由，依行政訴訟法第一百零四
    條、民事訴訟法第七十九條但書，判決如主文。
中      華      民      國    九十二    年      五      月    二十一    日
                           臺 北 高 等 行 政 法 院  第二庭
                                             審判長 法  官  李得灶
                                                    法  官  黃秋鴻
                                                    法  官  吳慧娟
右為正本係照原本作成。
如不服本判決，應於送達後二十日內向本院提出上訴狀並表明上訴理由，如於本判決
宣示後送達前提起上訴者，應於判決送達後二十日內補提上訴理由書（須按他造人數
附繕本）。
中      華      民      國    九十二    年      五      月     三十     日
                                                    書記官  陳清容


司法院資訊處製作；財團法人民間司法改革基金會備份。
